ACORDAO-COMPLETO-2525882

ACÓRDÃO 191/2022 ATA 3/2022 - PLENÁRIO

VISTOS, relatados e discutidos estes autos de representação de autoria do Subprocurador-Geral do Ministério Público junto ao TCU, Dr. Lucas Rocha Furtado, dando conta de que o Ministro da Justiça seria contrário à recomendação da Agência Nacional de Vigilância Sanitária (Anvisa) para que o Brasil passe a exigir de viajantes que cheguem ao País a apresentação do cartão de vacinação ou a observância de período de quarentena, nos termos na Nota Técnica 113/2021/SEI/GGPAF/DIRE5/ANVISA, de 12/11/2021;
ACORDAM os Ministros do Tribunal de Contas da União, reunidos em Sessão de Plenário e diante das razões expostas pelo Relator, em: 
9.1. conhecer da presente representação, vez que satisfeitos os requisitos de ingresso previstos no art. 237, inciso III, c/c art. 235 do RITCU, e no art. 103, § 1º, da Resolução TCU 259/2014, para, no mérito, considerá-la prejudicada por perda de objeto;
9.2. determinar o apensamento definitivo deste processo ao TC Processo 015.125/2021-1, nos termos dos arts. 36 e seguintes da Resolução TCU 259/2014;
9.3. notificar o representante da presente decisão.

Representação para apurar possível descumprimento às competências originárias da Agência Nacional de Vigilância Sanitária (Anvisa) diante de indícios de que o Brasil não adota a cobrança de passaporte de vacina de estrangeiros.

Ministério da Justiça e Segurança Pública.

3. Interessados: Anderson Gustavo Torres (XXX.914.021-XX).

13.1. Ministros presentes: Bruno Dantas (na Presidência), Benjamin Zymler, Augusto Nardes, Jorge Oliveira, Walton Alencar Rodrigues e Vital do Rêgo (Relator).
13.2. Ministro-Substituto convocado: Augusto Sherman Cavalcanti.
13.3. Ministro-Substituto presente: Marcos Bemquerer Costa.

VITAL DO RÊGO

Adoto como relatório a instrução de mérito elaborada no âmbito da Secretaria de Controle Externo da Saúde (SecexSaúde) , peça 16, que contou com a anuência do escalão gerencial daquela unidade técnica, peças 17 e 18, a seguir transcrita com os ajustes de forma pertinentes:
INTRODUÇÃO
Trata-se de representação ofertada pelo Ministério Público junto ao TCU (MP/TCU) , por intermédio do subprocurador Lucas Rocha Furtado, com o propósito de que o Tribunal, no cumprimento de suas competências constitucionais de controle externo de natureza contábil, financeira, orçamentária, operacional e patrimonial da administração pública federal, decida pela apuração de possível descumprimento às competências originárias da Agência Nacional de Vigilância Sanitária (Anvisa) diante de indícios de que o Brasil não adotará a cobrança de "passaporte de vacina" de estrangeiros e que determine à Casa Civil, em medida cautelar, até que haja decisão meritória, que adote as medidas recomendadas pela autarquia especial no sentido de se exigir vacinação para Covid-19 para entrada de viajantes no Brasil (peça 1, p. 5) .
O representante ampara seu pedido em notícia jornalística da Folha de São Paulo, do dia 24/11/2021, sobre sugestão da Anvisa de exigência de certificado de vacinação de passageiros estrangeiros, chegando ao Brasil, e do Valor Econômico, de 25/11/2021, em que o Ministro da Justiça se opunha à referida exigência (peças 2 e 3) .
HISTÓRICO E PROCESSOS CONEXOS
A presente representação, datada e autuada em 26/11/2021, inicialmente foi distribuída por critério de prevenção ao Ministro Relator Weder de Oliveira (peça 4) . Depois, a Seproc, observando o que dispôs a Questão de Ordem aprovada em Sessão Plenária de 12/5/2021, corrigiu a relatoria do feito, alterando-a para o Ministro Vital do Rêgo (peça 6) .
Em pesquisa nos sistemas corporativos do Tribunal, verifica-se, nos autos do TC Processo 015.125/2021-1, deliberação, em 1º/12/2021, por meio do Acórdão 2878/2021-TCU-Plenário, relator Ministro Vital do Rego, que emitiu recomendação acerca da exigência de apresentação do cartão de vacinação de passageiros estrangeiros, conforme excerto abaixo:
9.4. recomendar à Casa Civil, aos Ministérios da Justiça e Segurança Pública, da Saúde e da Infraestrutura, com fundamento no art. 1º, inciso III, e caput do art. 37, ambos da CF/1988, e no art. 11 da Resolução TCU 315/2020, combinado com o art. 250, inciso III, do RITCU, que adotem as ações necessárias para que passe a ser exigida dos viajantes internacionais que adentrem o território brasileiro a apresentação de cartão de vacinação atualizado contra a covid-19 e, na hipótese de não adoção dessas medidas, apresentem, em quinze dias, as devidas justificativas técnicas.
O aludido processo tem por finalidade dar continuidade ao acompanhamento realizado no âmbito do TC Processo 014.575/2020-5, com o objetivo de avaliar a estrutura de governança montada pelo Ministério da Saúde (MS) para o combate à crise gerada pela Covid-19 e os atos referentes à execução de despesas públicas, de forma amostral, pelo Ministério e órgãos e entidades a ele vinculados, sob os aspectos da legalidade legitimidade, economicidade, eficiência e efetividade, a partir da Questão de Ordem deliberada na Sessão de 12/5/2021.
EXAME DE ADMISSIBILIDADE
O MP/TCU possui legitimidade para representar ao Tribunal, consoante disposto no inciso VII do art. 237 do Regimento Interno do TCU.
De início, deve-se registrar que a representação preenche os requisitos de admissibilidade constantes nos arts. 235 e 237 do Regimento Interno do TCU, pois a matéria é de competência do Tribunal, refere-se a responsável sujeito a sua jurisdição, está redigida em linguagem clara e objetiva, contém nome legível, qualificação e endereço do representante e encontra-se acompanhada de indício concernente à irregularidade ou ilegalidade denunciada. 
No caso em tela, a matéria jornalística que relata a negativa ministerial de acolhimento da sugestão da Anvisa é o indício preliminar da suposta irregularidade aqui representada, merendo acolhida para sua apuração diante do cenário atual mundial do surgimento da variante Ômicron com alto poder de disseminação de contaminação, que exige a adoção de medidas efetivas para mitigar a sua propagação no território brasileiro.
Além do tema citado, o representante noticia ainda a proposta da Anvisa de quarentena de passageiros estrangeiros não vacinados ao chegarem ao Brasil, conteúdo também abordado na reportagem.
Dessa forma, a representação poderá ser conhecida, para fins de comprovar a sua procedência ou não, nos termos do art. 234, § 2º, segunda parte, do RI/TCU, aplicável às representações de acordo com o parágrafo único do art. 237 do mesmo dispositivo.
EXAME SUMÁRIO
Com fundamento no art. 106 da Resolução TCU 259/2014, com nova redação dada pela Resolução-TCU 323/2020, após a admissibilidade da representação, as unidades técnicas realizarão exame sumário acerca do risco para o órgão ou entidade jurisdicionada, da materialidade e da relevância dos fatos noticiados na denúncia ou representação e da necessidade de atuação direta do Tribunal no caso concreto.
Quanto à materialidade, a representação não informa qualquer quantificação acerca da temática, todavia, a medida proposta pelo representante pugna pela adoção de medida para mitigar o ingresso de pessoas contaminadas no país e evitar a disseminação da doença causada pelo vírus. Considerando que os custos envolvidos com o enfrentamento da Covid-19 são expressivos, a citar, por exemplo, que até agosto de 2021, o Ministério da Saúde contava com dotação de R$ 47,74 bilhões, recursos estes destinados à aquisição de vacinas, medicamentos, insumos e transferências fundo a fundo (Relatório do Acórdão 2878/2021-TCU-Plenário) , verifica-se que os esforços para evitar o recrudescimento da doença envolvem elevado volume de recursos.
No tocante à relevância, o país encontra-se em um momento de queda no número de contaminados e de óbitos, todavia, o cenário mundial, com a identificação da variante Ômicron e sua elevada capacidade de transmissão, exige que o país adote medidas de prevenção e cautela para controlar o ingresso e a disseminação do vírus. Como o elemento humano é o vetor para o transporte e disseminação do vírus, as medidas nas fronteiras, nos portos e nos aeroportos internacionais pugnam por maior rigor da entrada de passageiros vindos de outros países.
Relativamente ao risco para a entidade jurisdicionada, a inércia na adoção de medidas preventivas ou a não efetividade das medidas pode ensejar danos à população e à economia, principalmente em um período de redução da flexibilização de medidas restritivas, impondo ao governo maior volume de recursos para o enfrentamento da pandemia decorrente do maior número de casos advindos da variante Ômicron.
No tocante ao exame de necessidade de atuação direta do Tribunal, entende-se sua pertinência, considerando que a dinâmica da pandemia exige atuação célere para correção de rumos e adoção de medidas eficazes de controle, diante dos interesses envolvidos, especialmente em se tratando de quantidade elevada de recursos para cuidado e assistência das pessoas. 
Por derradeiro, vale ainda registrar que a Resolução TCU 259/2014 aduz em seu art. 106, § 4º, inciso I, que a unidade técnica submeterá os autos ao relator com proposta de conhecimento da representação e prosseguimento do processo, caso os fatos sejam classificados como de alto risco e altas relevância e materialidade e seja considerada necessária a atuação direta do Tribunal. Diante do exposto, entende-se satisfeitos os critérios de admissão autorizando o prosseguimento do feito.
EXAME TÉCNICO
O relator poderá, em caso de urgência, de fundado receio de grave lesão ao erário, ao interesse público, ou de risco de ineficácia da decisão de mérito, adotar medida cautelar, determinando a suspensão do ato ou do procedimento impugnado, até que o Tribunal julgue o mérito da questão. Tal providência deverá ser adotada quando presentes os pressupostos da plausibilidade jurídica, do perigo da demora, ausência do perigo de demora reverso e interesse público, nos termos do art. 276 do RI/TCU, e do item 9.4 do Acórdão 1620/2017-TCU-Segunda Câmara, Ministra Relatora Ana Arraes.
Plausibilidade Jurídica
A plausibilidade jurídica é a probabilidade de existência de grave infração à norma de natureza financeira, orçamentária, patrimonial, contábil ou operacional, incluindo o dano ao Erário, em matéria de competência do Tribunal de Contas da União.
A representação traz como evidência apenas notícia jornalística sem apresentar qualquer outro documento ou norma para sustentar o seu pedido. Em elementar pesquisa no sítio corporativo da Anvisa (https://www.gov.br/anvisa) , foram obtidas as notas técnicas que abordam e fundamentam o noticiário jornalístico e o conteúdo da representação:
	a) Nota Técnica 5/2021/SEI/GQRIS/GGPAF/DIRE5/ANVISA, de 28/4/2021: atualiza as medidas sanitárias a serem adotadas em portos e embarcações para resposta a Emergência de Saúde Pública de Importância Nacional (ESPIN) e Internacional (ESPII) pelo novo coronavírus SARS-CoV-2 (COVID-19) , peça 8;
	b) Nota Técnica 203/2021/SEI/COVIG/GGPAF/DIRE5/ANVISA, de 26/11/2021: recomenda medidas restritivas de caráter temporário em relação aos voos e viajantes procedentes da África do Sul, Botsuana, Eswatini, Lesoto, Namíbia e Zimbábue, em decorrência a nova variante do SARS-CoV-2 identificada como B.1.1.529, peça 11;
	c) Nota Técnica 204/2021/SEI/COVIG/GGPAF/DIRE5/ANVISA, de 27/11/2021: Nota Técnica complementar com o objetivo de adicionar Angola, Malawi, Moçambique e Zâmbia, à lista de países com recomendações de medidas restritivas de caráter temporário constantes na Nota Técnica 203/2021/SEI/COVIG/GGPAF/DIRE5/ANVISA, em decorrência da nova variante do vírus Sars-Cov-2 identificada como B.1.1.529 - Ômicron, peça 12;
	d) Nota Técnica 208/2021/SEI/COVIG/GGPAF/DIRE5/ANVISA, de 1º/12/2021: Manifestação técnica com detalhamento dos requisitos analisados pela Anvisa para recomendação de medidas restritivas e temporárias registradas nas Nota Técnica 203/2021/SEI/COVIG/GGPAF/DIRE5/ANVISA e Nota Técnica 204/2021/SEI/COVIG/GGPAF/DIRE5/ANVISA, relacionadas à variante de preocupação Ômicron, peça 13;
	d) Nota Técnica 112/2021/SEI/GGPAF/DIRE5/ANVISA, de 12/11/2021: Recomendações técnicas e alertas sobre o cenário epidemiológico da Covid-19 para análise dos Ministros de Estado da Casa Civil, da Saúde, da Justiça e Segurança Pública e da Infraestrutura na revisão da Portaria CC-PR/MJSP/MS 658/2021, de 5 de outubro de 2021, peça 9;
	e) Nota Técnica 113/2021/SEI/GGPAF/DIRE5/ANVISA, de 12/11/2021: Recomendações técnicas e alertas sobre o cenário epidemiológico da Covid-19 para análise dos Ministros de Estado da Casa Civil, da Saúde, da Justiça e Segurança Pública e da Infraestrutura na revisão da Portaria CC-PR/MJSP/MS 658/2021, de 5 de outubro de 2021, peça 10;
	f) Portaria CC-PR/MJSP/MS 658/2021, de 5 de outubro 2021: dispõe sobre medidas excepcionais e temporárias para entrada no País, nos termos da Lei 13.979, de 2020, peça 14; e
	g) Portaria CC-PR/MJSP/MS 660/2021, de 27 de novembro de 2021: dispõe sobre medidas excepcionais e temporárias para entrada no País, nos termos da Lei 13.979, de 2020, peça 15.
Acerca da exigência de certificado de vacinação, que o representante chama de "passaporte de vacina", o TCU, em sessão de 1º/12/2021, ao apreciar o 6º ciclo do Acompanhamento objeto do processo TC Processo 015.125/2021-1, por meio do Acórdão 2878/2021-TCU-Plenário, deliberou no sentido de recomendar à Casa Civil e aos Ministérios da Saúde, Justiça e Segurança Pública, que adotassem as ações necessárias para que passe a ser exigida dos viajantes internacionais que adentrem o território brasileiro a apresentação de cartão de vacinação atualizado contra a Covid-19 e, na hipótese de não adoção dessas medidas, apresentem, em quinze dias, as devidas justificativas técnicas.
Considerando a deliberação acima, entende-se perda de objeto da medida cautelar solicitada, uma vez que o Tribunal exarou decisão sobre o assunto, cabendo aos ministérios citados adotarem a medida ou justificar a sua não adoção.
Em relação à recomendação de quarentena suscitada pela Anvisa, noticiada pela imprensa e objeto desta representação, cabe inicialmente tecer considerações conceituais para melhor entendimento da matéria.
O art. 2º da Lei 13.979/2020 apresenta os seguintes conceitos para isolamento e quarentena:
I - isolamento: separação de pessoas doentes ou contaminadas, ou de bagagens, meios de transporte, mercadorias ou encomendas postais afetadas, de outros, de maneira a evitar a contaminação ou a propagação do coronavírus; e
II - quarentena: restrição de atividades ou separação de pessoas suspeitas de contaminação das pessoas que não estejam doentes, ou de bagagens, contêineres, animais, meios de transporte ou mercadorias suspeitos de contaminação, de maneira a evitar a possível contaminação ou a propagação do coronavírus.
A Portaria MS 356/2020 regulamentou o art. 3º da Lei 13.979/2020, dispondo sobre isolamento (art. 3º) e quarentena (art. 4º ) :
Art. 3º A medida de isolamento objetiva a separação de pessoas sintomáticas ou assintomáticas, em investigação clínica e laboratorial, de maneira a evitar a propagação da infecção e transmissão local.
§ 1º A medida de isolamento somente poderá ser determinada por prescrição médica ou por recomendação do agente de vigilância epidemiológica, por um prazo máximo de 14 (quatorze) dias, podendo se estender por até igual período, conforme resultado laboratorial que comprove o risco de transmissão.
Art. 4º A medida de quarentena tem como objetivo garantir a manutenção dos serviços de saúde em local certo e determinado.
§ 1º A medida de quarentena será determinada mediante ato administrativo formal e devidamente motivado e deverá ser editada por Secretário de Saúde do Estado, do Município, do Distrito Federal ou Ministro de Estado da Saúde ou superiores em cada nível de gestão, publicada no Diário Oficial e amplamente divulgada pelos meios de comunicação.
§ 2º A medida de quarentena será adotada pelo prazo de até 40 (quarenta) dias, podendo se estender pelo tempo necessário para reduzir a transmissão comunitária e garantir a manutenção dos serviços de saúde no território.
§ 3º A extensão do prazo da quarentena de que trata o § 2º dependerá de prévia avaliação do Centro de Operações de Emergências em Saúde Pública (COE-nCoV) previsto na Portaria nº 188/GM/MS, de 3 de fevereiro de 2020. (grifo não consta do original) .
Pelos conceitos acima, depreende-se que a "quarentena" de passageiros que ingressem no território nacional trata-se, pelas normas citadas, de isolamento. A terminologia de quarentena, indicada nas normas, refere-se ao que ficou conhecido como lock down. 
Acerca da temática quarentena (lock down) , tramita representação nos autos do TC Processo 014.192/2021-7, que trata sobre a regulamentação deste instituto pela Portaria MS 356/2020.
Sobre medida restritiva de isolamento de passageiro estrangeiro (isolamento ou "quarentena") , os presentes autos abordam de forma incipiente a questão.
Inicialmente, cabe noticiar que a Nota Técnica 112/2021/SEI/GGPAF/DIRE5/ANVISA, de 12/12/2021 (peça 9) , elenca as diversas vezes que realizou recomendação ao colégio de ministros (Casa Civil, Justiça e Segurança Pública, Saúde e Infraestrutura) para que fosse implantado no país o isolamento de passageiros estrangeiros ("quarentena") que adentrassem no território nacional pelo período de 14 dias:
A decisão pela adoção de restrições mais brandas ao modal aéreo pode ser justificada, apenas em parte, pela sua importância na cadeia de suprimentos nacional. Porém, cumpre destacar que as viagens não essenciais, em geral, permaneceram permitidas, e que o Governo Federal impôs medidas mais brandas a esse modal quando comparado às adotadas mundialmente pelos países que tiveram maior sucesso na contenção da pandemia. Nessa seara, cabe destacar, por exemplo, a não implementação da obrigatoriedade irrestrita da quarentena aos viajantes internacionais, mesmo nos momentos de maior recrudescimento da pandemia, apesar de reiteradas recomendações da Anvisa nesse sentido.
Sobre a quarentena irrestrita, cabe destacar que a Anvisa a recomendou ao grupo de ministros, pela primeira vez, em novembro de 2020, por meio da Nota Técnica 238/2020/SEI/GIMTV/DIRE5/ANVISA. Essa recomendação foi reiterada pelas Notas Técnicas 70/2021/SEI/GGPAF/DIRE5/ANVISA (04/05/2021) , 85/2021/SEI/COVIG/GGPAF/DIRE5/ANVISA (21/05/2021) , 132/2021/SEI/COVIG/GGPAF/DIRE5/ANVISA (21/07/2021) e, por fim, na Nota Técnica 173/2021/SEI/COVIG/GGPAF/DIRE5/ANVISA, que precedeu a publicação da Portaria 658, de 2021.
A Nota Técnica 113/2021/SEI/GGPAF/DIRE5/ANVISA (peça 10) apresenta novamente a recomendação, desta feita com indicativo de isolamento do passageiro estrangeiro por 5 dias, para o não vacinado, e outras medidas de controle como testagem (todos os passageiros) , declaração de saúde do viajante (todos os passageiros) e a vacinação (regras de aceitação da vacina) .
A proposta apresentada pela Anvisa ampara-se em medidas restritivas para o modal aéreo realizadas em outros países, que adotaram/adotam o isolamento de passageiros estrangeiros, com informações coletada pela agência reguladora junto à página da Associação Internacional de Transportes Aéreos (IATA, 2021) , conforme tabela abaixo (peça 10, p. 5-8) :
Tabela 1: Restrições e medidas impostas a viajantes internacionais pelo modal aéreo
	País
 (atualização) 
	Vacinação
	Quarentena obrigatória
	Outras restrições e
Requisitos

	EUA
 (08.11.2021) 
	15 dias antes da chegada (mandatório para todos os não cidadãos americanos ou não migrantes) 
	Não para totalmente vacinados e para quem teve COVID nos últimos 90 dias.
	Teste realizado em até 72 horas antes do embarque.
Não vacinados devem realizar teste em, no máximo, 24h antes do embarque.

	Canadá
 (04.11.2021) 
	14 dias antes da chegada 
	Não para totalmente vacinados. 
	Restringe aeroportos de ingresso ao país.
Teste negativo com 72h antes do embarque (isenta abaixo de 5 anos e para passageiros da Índia é exigido teste em 18h antes do embarque) .
Novo teste realizado em 1 ao 8° dia da chegada, exceto para completamente vacinados.

	Austrália
 (01.11.2021) 
.
	Não
.
	Sim, 14 dias para todos, independentemente se vacinados ou não.
	Proibição de entrada para diversos países.
PCR negativo realizado em 3 dias antes do embarque (isenta menores de 5 anos e passageiros provenientes de locais próximos) .
Tripulantes devem se manter auto isolados até o próximo voo.

	Chile
 (01.11.2021) 
	14 dias antes da chegada
	Sim, de 7 dias inclusive para totalmente vacinados, até resultado PCR sair
	Restringe aeroportos de entrada; e PCR negativo realizado em 72h antes do embarque; Seguro saúde obrigatório;
Novo teste PCR ao chegar e quarentena de 7 dias mesmo para totalmente vacinados até o resultado do PCR.

	Portugal
 (08.11.2021) 
	Aceitam o certificado europeu de vacinação e de alguns outros países em substituição ao teste antes do embarque (não incluído o Brasil) .
	Não
	Teste negativo de antígeno realizado em 48h antes do embarque ou PCR negativo em 72h antes do embarque

	Espanha
 (08.11.2021) 
	Certificado de vacinação completa 14 dias antes da chegada ou cerificado de recuperação da covid pelo menos 11 dias após teste positivo.
	Não
	Fechada para entrada de brasileiros. Para os demais passageiros:
teste de antígeno negativo realizado em 48h antes do embarque ou PCR em 72 h com tradução para o espanhol

	Reino Unido
 (05.11.2021) 
	14 dias antes da chegada; 
	Sim de 10 dias, exceto para completamente vacinados com certificado emitido por alguns países, inclusive Brasil) 
	Teste negativo realizado 3 dias antes do embarque (exceto: crianças menores de 11 anos e de 11 a 17 anos residentes de alguns países e com certificado de vacinação completa em 14 dias antes da chegada para alguns países, inclusive Brasil;
Teste no 2° e 8° dia após a chegada, excetua do teste no 8° dia passageiros totalmente vacinados.

	França
 (08.11.2021) 
	Sim
	Sim (10 dias) , exceto para passageiros vacinados (mesmo que só com 1 dose e acompanhando crianças menores de 18 anos) 
	Preenchimento de formulário;
PCR ou antígeno negativo realizado em 48 h (para alguns países ou 24h para outros) antes do embarque, exceto para vacinados (inclusive só 1 dose) acompanhados de crianças menores de 18 anos

	Alemanha
 (02.11.2021) 
	Sim 
	Sim, de 10 a 14 dias, exceto para passageiros vacinados
	Teste negativo de antígeno realizado 48h antes do embarque ou PCR negativo realizado em 72h, exceto abaixo de 12 anos, passageiros positivos para Covid há pelo menos 28 dias e no máximo 6 meses antes da chegada, passageiros completamente vacinados para COVID que não passaram pela China nos últimos 10 dias ou com a 1ª dose da vacina;
Necessidade de registro prévio de passageiros e tripulantes oriundos de área de alto risco de variantes

	China
 (15.10.2021) 
	Sim 
	Sim, 14 dias no ponto de entrada 
	Proibição de entrada para alguns países;
Apresentação de QR code antes do embarque; Apresentação de QR code "verde" com teste negativo em, no máximo, 48h antes do embarque ou IGM negativo 2 dias antes do embarque. Se IGM positivo será aceito certificado de vacinação;
apresentação de testes de acordo com a procedência, que incluem PCR e IGM

	Japão
 (10.11.2021) 
	Não 
	Sim, de 14 dias.
	Fechado para vários países, inclusive Brasil.
Preenchimento de Formulário de Quarentena com QR code a ser apresentado na chegada;
Teste negativo realizado em 72h antes do embarque em inglês (exceto para menores de 6 anos e outros) 

	Nova
Zelândia
 (10.11.2021) 
	Não 
	Sim, de 14 dias
	Proibição de entrada de passageiros provenientes (últimos 14 dias) do Brasil, Fiji, Índia, Indonésia, Paquistão ou Papua Nova Guiné.
Trânsito entre países da Oceania com restrições;
Passageiros e tripulantes entrando ou em trânsito devem apresentar certificado atestando vacinação completa, a pelo menos 14 dias antes do embarque;
Passageiros devem apresentar PCR negativo em 72h antes do embarque.
Exigência de teste PCR para tripulantes 

	Fonte: Nota Técnica 113/2021/SEI/GGPAF/DIRE5/ANVISA
Como pode ser observado, vários países adotam, entre as estratégias para enfrentamento do vírus da Covid-19, o isolamento de passageiros não vacinados na chegada em seu território, sem prejuízo de outras medidas, como a testagem, declaração do estado de saúde, certificado de vacinação completa e medidas não farmacológicas.
A Portaria CC-PR/MJSP/MS 660/2021, de 27 de novembro de 2021 (peça 15) , traz em seu bojo a restrição de voos de países indicados pela Anvisa nas notas técnicas, porém não há indicativo da adoção de isolamento de passageiros estrangeiros não vacinados que ingressam no território brasileiro, o que caracteriza não adoção da medida proposta pela agência reguladora.
Apesar de o art. 3º da Lei 13.979, de 2020, estabelecer que a medida de restrição de entrada de estrangeiros compete ao colégio de ministros, ato este precedido de análise técnica da situação epidemiológica pela Anvisa (parecer técnico não vinculante) , a medida tem natureza discricionária, mas sua não adoção, por sua relevância diante de um cenário de pandemia, deve ser justificada.
A não recepção da recomendação da Anvisa faz com que o governo assuma risco desnecessário, em um cenário mundial de aumento de casos de Covid-19, pela falta de adoção de barreira sanitária mais eficaz de controle da entrada do vírus no país.
A não exigência de certificado de vacinação e não adoção de isolamento de passageiros não vacinados fomentam o chamado turismo antivacina, que é prejudicial para a saúde pública, para a economia e para as contas públicas, uma vez que a disseminação de vírus importados gera a contaminação comunitária, provoca internações, óbitos e ausências no trabalho, resultando em dificuldade da retomada da capacidade produtiva, queda no nível de renda e desemprego. Adicionalmente, o governo despenderá mais recursos para assistência e cuidados dos pacientes e do cidadão de baixa renda.
Diante do exposto, considera-se a existência da plausibilidade jurídica do objeto desta representação em relação ao isolamento de passageiros estrangeiros não vacinados que ingressam no território nacional e perda do objeto da medida cautelar quanto à exigência de certificado de vacinação.
Perigo da demora
No âmbito do processo TC Processo 015.125/2021-1 ainda não foram feitas as notificações da deliberação exarada acerca da recomendação de exigência de certificado de vacinação ao colégio de ministros (transcrita no item 4 desta instrução) .
A detecção da variante Ômicron e sua capacidade de contaminação gera preocupação das autoridades mundiais e os governos foram adotando medidas para mitigar o avanço da pandemia.
No caso brasileiro, verifica-se uma série de medidas para controle de fronteiras, portos e aeroportos propostas pela Anvisa e adotadas pelo governo brasileiro que se coadunam com as medidas de controle de outros países, conforme as notas técnicas citadas acima, salvo o certificado de vacinação e o isolamento de passageiros estrangeiros não vacinados.
Já foram detectados ao menos cinco casos no Brasil de pessoas contaminadas com a variante Ômicron (https://agenciabrasil.ebc.com.br/saude/noticia/2021-12/ministerio-confirma-cinco-casos-da-variante-omicron-no-brasil) , fato que indica que a contaminação decorre de casos importados de outros países. 
A medida isolamento de passageiros estrangeiros não vacinados e a exigência de certificado de vacinação, além de outras medidas citadas, têm a finalidade de mitigar e controlar o avanço da contaminação. Todavia, não se tem a justificativa oficial do colégio de ministros sobre a não adoção da medida.
A imposição de tais medidas deve ser balizada com uma estrutura de controle e monitoramento de pessoas que venham a ingressar no país, a qual precisa ser analisada e definida, caso venha a ser implementada, para que não se transforme em norma pro-forma.
Ressalte-se que as duas medidas restritivas não adotadas pelo Brasil devem se estruturar como políticas de saúde pública alinhadas aos princípios da prevenção, da precaução e da razoabilidade diante de situação de emergência pública de importância nacional (ESPIN) . 
Diante do exposto, pode-se afirmar que a situação descrita na presente representação não atende ao requisito do perigo da demora para a concessão da medida cautelar pleiteada.
Perigo na demora reverso
Como a representação ora em análise não atende ao requisito de perigo da demora para a concessão da cautelar, mostra-se desnecessário a análise do perigo na demora reverso.
Interesse Público
Considerando o disposto no art. 103, § 1º, in fine, da Resolução-TCU 259/2014, verifica-se a existência do interesse público no trato da suposta irregularidade/ilegalidade, pois as ações preventivas e assistenciais no enfrentamento da Covid-19, a exemplo de vacinação, testagem, medidas não farmacológicas, associadas à melhoria na vigilância epidemiológica e sanitária, são meios para salvar vidas, reduzir internações e possibilitar a retomada da atividade econômica segura, cabendo ao Estado desenvolver estratégias para melhor atuação frente às demandas do enfrentamento da pandemia.
Neste sentido, a exigência pelo governo brasileiro de certificado de vacinação e o isolamento de passageiros estrangeiros não vacinados que chegam ao Brasil são medidas que podem gerar impactos positivos no controle da pandemia, especialmente de casos de variantes surgidas em outros países, cabendo a pronta atuação do Tribunal diante do interesse público envolvido na matéria, sem que seja considerada interferência indevida no espaço de discricionariedade do gestor.
Medida Cautelar
Considerando-se a análise acima empreendida, que constatou a plausibilidade jurídica do pedido, do interesse público envolvido do objeto da representação, não foram vislumbrados, no entanto, elementos suficientes que caracterizem o periculum in mora, não se mostrando oportuna, nesse momento, deferimento da proposta de medida cautelar.
Diligência Ministerial
Analisado de forma expedita a representação, não se vislumbra, preliminarmente, a adoção da medida cautelar proposta, todavia, faz-se necessário a realização de diligências junto à Casa Civil e aos Ministérios da Justiça e Segurança Pública, Saúde e Infraestrutura, a fim de apresentarem os motivos da não adoção da medida restritiva de isolamento ("quarentena") de passageiros estrangeiros não vacinados chegados ao Brasil, conforme proposta técnica realizada pela Anvisa na Nota Técnica 113/2021/SEI/GGPAF/DIRE5/ANVISA, de 12/12/2021, bem como da não exigência do certificado de vacinação de passageiros estrangeiros.
CONCLUSÃO
O exame técnico constatou que a presente representação poderá ser conhecida, para fins de comprovar a sua procedência, à vista do preenchimento dos requisitos de admissibilidade. Quanto à medida cautelar pleiteada, não está presente o perigo da demora, um dos requisitos essenciais para concessão de medidas cautelares, razão pela qual foi proposto o indeferimento da medida.
A análise empreendida resultou ainda em proposta de diligencia a Casa Civil e os Ministérios da Justiça e Segurança Pública, Saúde e Infraestrutura acerca da não adoção da medida de isolamento de passageiros estrangeiros não vacinados que chegam ao Brasil e da não exigência do certificado de vacinação de passageiros estrangeiros.
PROPOSTA DE ENCAMINHAMENTO
Ante todo o exposto, submetem-se os autos à consideração superior, propondo:
conhecer da presente representação, satisfeitos os requisitos de admissibilidade previstos nos arts. 235 e 237, inciso VII, do Regimento Interno deste Tribunal e no art. 103, § 1º, da Resolução - TCU 259/2014;
indeferir o pedido de medida cautelar formulado, haja vista a ausência do perigo da demora, requisito essencial para concessão de medidas cautelares por parte do TCU;
realizar diligência à Casa Civil, e aos Ministérios da Justiça e Segurança Pública, da Saúde, e da Infraestrutura, com fulcro nos artigos 157 e 187 do Regimento Interno/TCU, para que, no prazo de quinze dias, se pronunciem acerca dos motivos da não adoção da medida restritiva de isolamento ("quarentena") de passageiros estrangeiros não vacinados chegados ao Brasil, conforme proposta técnica realizada pela Anvisa na Nota Técnica 113/2021/SEI/GGPAF/DIRE5/ANVISA, de 12/12/2021, bem como da não exigência do certificado de vacinação de passageiros estrangeiros; e
comunicar ao representante da decisão que vier a ser prolatada.
É o relatório.

não há.

Não atuou.

REPRESENTAÇÃO. INDÍCIOS DE QUE O MINISTÉRIO DA JUSTIÇA E SEGURANÇA PÚBLICA NÃO TEM SEGUIDO RECOMENDAÇÕES DA ANVISA EXARADAS NA NOTA TÉCNICA 113/2021. NÃO EXIGÊNCIA DO PASSAPORTE VACINAL PARA VIAJANTES PROVENIENTES DO EXTERIOR. CONHECIMENTO. TEMA DE TEOR SEMELHANTE TRATADO NA ADPF 913, QUE TRAMITA NO STF. CONCESSÃO DE CAUTELAR PELA CORTE SUPREMA DETERMINANDO A EXIGÊNCIA DO PASSAPORTE VACINAL. ELABORAÇÃO DA PORTARIA INTERMINISTERIAL 666/2022 EM ATENDIMENTO ÀS DETERMINAÇÕES DO STF. TEMA JÁ TRATADO NO TC 015.125/2021-1. PERDA DE OBJETO. APENSAMENTO AO TC EM MENÇÃO. NOTIFICAÇÃO DO REPRESENTANTE.

REPRESENTAÇÃO (REPR)

Secretaria de Controle Externo da Saúde (SecexSaúde).

Cuida-se de representação do MPTCU, de autoria do Subprocurador-Geral Lucas Rocha Furtado, com base em matérias jornalísticas publicadas na Folha de São Paulo, em 24/11/2021, e no Valor Econômico, em 25/11/2021, dando conta de que o Ministro da Justiça seria contrário à recomendação da Agência Nacional de Vigilância Sanitária (Anvisa) para que o Brasil passe a exigir de viajantes que cheguem ao País a apresentação do cartão de vacinação ou a observância de período de quarentena, nos termos na Nota Técnica 113/2021/SEI/GGPAF/DIRE5/ANVISA, de 12/11/2021.
Em adição, requer o representante a adoção de medida cautelar por esta Corte de Contas para que seja determinado à Casa Civil a adoção das medidas de controle de viajantes que ingressem em território nacional recomendadas pela Anvisa.
Em instrução preliminar de peças 16 a 18, datada de 6/12/2021, a Secretaria de Controle Externo da Saúde - SecexSaúde, ao analisar a matéria, pugna pelo conhecimento da presente representação, pelo indeferimento da cautelar requerida, bem como pela realização de diligência junto aos ministérios responsáveis para que se pronunciem acerca dos motivos da não adoção das medidas recomendadas pela Anvisa na nota técnica em referência.
Com relação à cautelar requerida, entende a SecexSaúde ter ocorrido perda de objeto quanto à exigência de apresentação do cartão de vacinação contra covid-19 por viajantes, em razão da recomendação que integra o subitem 9.4 do Acórdão 2878/2021-TCU-Plenário, de minha relatoria, assim exarado:
9.4. recomendar à Casa Civil, aos Ministérios da Justiça e Segurança Pública, da Saúde e da Infraestrutura, com fundamento no art. 1º, inciso III, e caput do art. 37, ambos da CF/1988, e no art. 11 da Resolução TCU 315/2020, combinado com o art. 250, inciso III, do RITCU, que adotem as ações necessárias para que passe a ser exigida dos viajantes internacionais que adentrem o território brasileiro a apresentação de cartão de vacinação atualizado contra a covid-19 e, na hipótese de não adoção dessas medidas, apresentem, em quinze dias, as devidas justificativas técnicas.
Relativamente a ambas as restrições de entrada em território nacional sugeridas pela Anvisa, incluída a necessidade de imposição de período de quarentena aos viajantes não vacinados, entendeu a unidade técnica pela inobservância ao requisito do perigo da demora, uma vez que a implementação efetiva dessas medidas depende da reorganização da estrutura de controle e monitoramento desses viajantes.
Feito esse necessário resumo, passo a decidir.
Conheço da presente representação, em consonância com a análise de admissibilidade realizada pela unidade técnica. Entendo, contudo, que a matéria ora descortinada merece deslinde diverso àquele preconizado pela SecexSaúde.
Questão similar à enfrentada nestes autos está em apreciação no âmbito do Supremo Tribunal Federal (STF) . Trata-se da ADPF 913, ação protocolizada pela Rede Sustentabilidade, de relatoria do Ministro Roberto Barroso.
Em 11/12/2021, Sua Excelência deferiu parcialmente cautelar de modo a conferir interpretação conforme à Constituição à Portaria Interministerial 661/2021 e suprir omissão parcial, a fim de que " (i) seja compreendida e aplicada nos estritos termos das Notas Técnicas nº 112 e 113/2021 da ANVISA; (ii) a substituição do comprovante de vacinação pela alternativa da quarentena somente se aplique aos viajantes considerados não elegíveis para vacinação, de acordo com os critérios médicos vigentes, ou que sejam provenientes de países em que, comprovadamente, não existia vacinação disponível com amplo alcance, ou, ainda, por motivos humanitários excepcionais; (...) (v) se observem os demais entendimentos explicitados na Seção IV.1, acima, com a síntese das determinações contidas na presente decisão".
Diga-se que a Portaria Interministerial 661/2021 foi editada em 8/12/2021 e publicada no DOU de 9/12/2021, ou seja, após o ajuizamento da ADPF 913. Tal normativo passou a exigir dos viajantes de procedência internacional, brasileiros e estrangeiros, entre outras medidas, comprovante de vacinação integral, com prazo de antecedência de catorze dias da última dose ou da dose única, ou, para aqueles que não possuírem o comprovante de vacinação, a realização de quarentena acrescida de testagem negativa após prazo de cinco dias, atendendo parcialmente às recomendações exaradas pela Anvisa nas notas técnicas em menção.
Novamente em decisão monocrática de 14/12/2021, em atenção a pedido de esclarecimento formulado pela AGU em face da cautelar deferida em 11/12/2021, o Relator do feito, Ministro Roberto Barroso, esclareceu à solicitante, entre outros, que "brasileiros e estrangeiros residentes no Brasil, que saíram do país até a data da presente decisão, submetem-se às regras vigentes anteriormente ao deferimento da cautelar e, portanto, estão dispensados da apresentação de comprovante de vacinação ou de quarentena no regresso, mas obrigados à apresentação de documento comprobatório de realização de teste de PCR ou outro aceito para rastreio da infecção pela Covid-19, com resultado negativo ou não detectável".
Ainda com relação à ADPF 913, registro que em 15/12/2021 foi iniciado o julgamento em Plenário Virtual da Corte Suprema. Em 16/12/2021, o Ministro Nunes Marques formulou pedido de destaque e o julgamento foi interrompido, de sorte que a mencionada ação ainda carece de decisão final.
Assim, em âmbito judicial, continua em plena vigência a cautelar deferida pelo STF em decisão monocrática de 11/12/2021, aditada pelos esclarecimentos exarados em 14/12/2021.
De se observar ainda que, em estrita observância à citada cautelar, foi editada a Portaria Interministerial 666, de 20/01/2022, tornando obrigatória a apresentação, pelo viajante de procedência internacional, de comprovante de vacinação, nos termos do disposto nos arts. 3º, inciso IV, e 11.
Fiz questão de trazer aos autos tais informações para demonstrar que o tema já foi objeto de decisão da Corte Suprema, apesar de ainda carente de decisão final, e que já vem sendo devidamente equacionado no âmbito do Poder Executivo, com a edição de normativo que atende às determinações do STF.
Nesta Corte de Contas, a questão também já está sendo tratada no âmbito do TC Processo 015.125/2021-1, em que, mediante subitem 9.4 do Acórdão 2878/2021-TCU-Plenário, foi exarada recomendação ao Governo Federal para que passasse a exigir comprovante de vacinação para os viajantes que ingressassem em território nacional ou justificasse a não exigência, medida esta que se encontra suspensa em face da interposição de recurso.
Diante de tais fatos, deve a presente representação, no mérito, ser considerada prejudicada por perda de objeto, na medida em que os indícios de irregularidades trazidos pelo representante não mais se sustentam em face da decisão do STF já adotada na ADPF 913.
Ademais, dada a correlação temática com a questão de igual teor decidida no TC Processo 015.125/2021-1, de sorte que as informações ora trazidas ao conhecimento desta Corte de Contas poderão impactar eventual monitoramento de decisão adotada no referido TC, pugno por que os presentes autos sejam apensados em definitivo àquele processo, nos termos dos arts. 36 e seguintes da Resolução TCU 259/2014.
Com essas considerações, VOTO para que o Tribunal aprove a minuta de Acórdão que ora submeto à consideração deste Colegiado.
TCU, Sala das Sessões, em 2 de fevereiro de 2022.
Ministro VITAL DO RÊGO 
Relator